【裁判字號】    97,訴,874
【裁判日期】    970430
【裁判案由】    偽造文書等
【裁判全文】
臺灣臺中地方法院刑事判決               97年度訴字第874號
公  訴  人  臺灣臺中地方法院檢察署檢察官
被      告  子○○
上列被告因詐欺等案件，經檢察官聲請簡易判決處刑（聲請案號
：96年度偵字第7179號），經本院豐原簡易庭認不宜逕以簡易判
決處刑（97年度豐簡字第4號），簽由本院刑事庭改依通常程序
審理，本院合議庭裁定由受命法官獨任進行簡式審判程序，判決
如下：
    主  文
子○○連續行使偽造私文書，足以生損害於他人，處有期徒刑壹
年，減為有期徒刑陸月，如易科罰金，以銀元參佰元即新台幣玖
佰元折算壹日。
    犯罪事實及理由
一、犯罪事實：
    子○○分別於民國93年7月15日、93年10月10日（A會）、93
    年10月10日（B會）、94年2月5日、94年9月10日起，以自己
    之名義任互助會首，出面招攬如附表1至5所示之成員為互助
    會員，而招攬互助會5會（每人每會所應交付之互助會會款
    、會期、底標及每會之開標日期、地點，均詳如附表1至5所
    示），並均採外標制決標，於每月開標日時，以會員親自或
    委託他人在標單上書寫會員名稱、標息金額參與投標之方式
    ，由子○○親自主持開標事宜。詎子○○明知財務狀況已陷
    於困窘，竟基於意圖為自己不法所有及行使偽造私文書之概
    括犯意，連續以偽造記載標息金額、投標會員名稱之投標單
    準私文書，持以參與競標而行使之方式，先後向如附表1至5
    所載註記「冒標」、「宣稱倒會」之互助會員，佯稱由他人
    得標或倒會，而連續施用詐術冒標會款，致使各該被冒標人
    及其餘繳交會款之活會會員陷於錯誤，而如數交付會款，共
    計詐得該5互助會會員之會款計如附表6所示之款項，足以生
    損害於互助會投標之正確性及互助會會員之利益。嗣於95年
    6月15日，因子○○無力週轉，致其中如附表2、3所示A、B
    兩互助會已無法再給付活會會員會款，而經互助會成員互相
    核對會單及得標者時，察覺有異，始悉上情，並終止各互助
    會後續會期。
二、證據名稱：
  (一)被告子○○於偵訊中及本院準備程序、審理時之自白。
  (二)告訴人丙○○、辛○○、壬○○、丑○○、乙○○、庚○○
    、甲○○、癸○○、丁○○、己○○分別於警詢、偵訊時之
    指證述。
  (三)互助會會簿5份。
三、新舊法比較：被告行為後，刑法業於94年1月7日修正，於同
    年2月2日公布，於95年7月1日施行。按行為後法律有變更者
    ，適用行為時之法律，但行為後之法律有利於行為人者，適
    用最有利於行為人之法律，修正後即現行刑法第2條第1項訂
    有明文。又按比較新舊法，應就罪刑有關之共犯、未遂犯、
    想像競合犯、牽連犯、連續犯、結合犯，以及累犯加重、自
    首減輕暨其他法定加減原因（如身分加減）與加減例等一切
    情形，綜其全部罪刑之結果而為比較，此有最高法院95年5
    月23日第8次刑庭會議決議第一、（四）則可資參照：
  (一)被告行為後，刑法第56條連續犯之規定，於94年1月7日修正
    公布刪除，並於95年7月1日施行，是於新法修正施行後，被
    告於本案所為多次行使偽造私文書及詐欺取財之犯行，即須
    分論併罰。則被告之犯行，因行為後新法業已刪除連續犯之
    規定，此刪除雖非犯罪構成要件之變更，但顯已影響行為人
    刑罰之法律效果，自屬法律有變更，經比較新、舊法規定，
    修正後之規定對於被告較為不利，依刑法第2條第1項前段之
    規定，仍應適用較有利於被告之行為時法律即舊法論以連續
    犯。
  (二)又被告行為後，刑法第55條關於牽連犯之規定，亦於94年1
    月7日修正公布刪除，並於95年7月1日施行，是於新法修正
    施行後，被告於本案所為之行使偽造私文書、詐欺取財之犯
    行，即須分論併罰。則被告之犯行，因行為後新法業已刪除
    牽連犯之規定，此刪除雖非犯罪構成要件之變更，但顯已影
    響行為人刑罰之法律效果，自屬法律有變更，經比較新、舊
    法規定，修正後之規定對於被告較為不利，依刑法第2條第1
    項前段之規定，仍應適用較有利於被告之行為時法律，即刑
    法第55條關於牽連犯之規定，從較重之一罪予以論處。
  (三)綜合上述各條文修正前、後之比較，揆諸前揭最高法院決議
    及修正後刑法第2條第1項前段、但書規定之「從舊從輕」原
    則，應一體適用被告行為時之法律，即修正前刑法之相關規
    定予以論處。
  (四)至於刑法第339條第1項詐欺取財罪之法定刑為罰金刑之部分
    以及法定刑為罰金之提高標準之部分，因95年6月14日增訂
    公布自同年7月1日起施行之刑法施行法第1條之1規定，中華
    民國94年1月7日刑法修正施行後，刑法分則編所定罰金之貨
    幣單位為新台幣；而94年1月7日刑法修正時，刑法分則編未
    修正之條文定有罰金者，自94年1月7日刑法修正施行後，就
    其所定數額提高為30倍。立法理由謂：因應刑法增修條文施
    行後，刑法第33條第5款規定，罰金貨幣單位已改為新台幣
    ，是以同法各罪所定罰金貨幣單位，自應配合上開規定修正
    ；且因不再適用現行法規所定貨幣單位折算新台幣條例，為
    使罰金數額趨於一致，避免衍生新舊法比較適用問題，以緩
    和實務適用法律之衝擊，於不變動罰金數額之前提下，而為
    制定。可見刑法施行法第1條之1，係為取代罰金罰鍰提高標
    準條例第1條及現行法規所定貨幣單位折算新台幣條例第2條
    而制定，而本次刑法修正時，該法第339條第1項未修正，依
    上開規定，就罰金刑部分之貨幣單位改為新台幣，並就其所
    定罰金數額提高為30倍，惟實際上其構成要件及法定刑並未
    變更，自無新舊法比較適用問題，應逕行適用刑法施行法第
    1條之1，爰不贅予比較，附此敘明（最高法院96年度台上字
    第5438號、96年度台上字第5331號、96年度台上字第4185號
    等判決要旨供參）。
  (五)另被告行為後，刑法第55條關於想像競合犯雖亦有修正，修
    正前刑法第55條規定：「一行為觸犯數罪名，或犯一罪而其
    方法或結果之行為另犯他罪名者，從一重處斷」；修正後第
    55條則規定：「一行為而觸犯數罪名者，從一重處斷。但不
    得科以較輕罪名所定最輕本刑以下之刑」。亦即修正後，仍
    保留有關想像競合犯之規定，但科刑上有所限制，然此科刑
    之限制僅係法理之明文化，非屬法律之變更，自無新舊法之
    問題，併此敘明。（最高法院95年度第8次刑事庭決議五、
    (二)之意旨參照）
四、查本件被告子○○之犯罪時間在96年4月24日以前，查無中
    華民國96年罪犯減刑條例第3條所列不予減刑之情形，合於
    同條例第2條第1項第3款減刑條件，應依同條例第7條之規定
    ，減其宣告刑2分之1如主文所示，並諭知易科罰金之折算標
    準。又被告子○○行為後，刑法第41條第1項前段亦有修正
    ，被告行為時，依修正前刑法第41條第1項前段、罰金罰鍰
    提高標準條例第2條（現已刪除）之規定，有期徒刑、拘役
    易科罰金之折算標準，原以銀元100元、200元、300元折算
    一日，經折算為新臺幣後，應以新臺幣300元、600元、900
    元折算1日，而刑法第41條第1項前段修正後，則規定為以新
    臺幣1千元、2千元或3千元折算1日，此因屬科刑規範事項之
    變更，其折算標準為裁判時所應諭知，自有就新舊法規定比
    較之必要，經比較新舊法結果，以被告行為時關於易科罰金
    之規定，較有利於被告，則應依刑法第2條第1項前段之規定
    ，依修正前刑法第41條第1項前段、修正前罰金罰鍰提高標
    準條例第2條、現行法規所定貨幣單位折算新台幣條例第2條
    之規定，定其折算標準。〔按定易科罰金之折算標準，係屬
    科刑規範事項，非屬最高法院95年5月23日95年第8次刑庭會
    議決議第一、（四）則所定，比較新舊法應就罪刑有關之共
    犯、未遂犯、想像競合犯、牽連犯、連續犯、結合犯，以及
    累犯加重、自首減輕暨其他法定加減原因（如身分加減）與
    加減例等一切情形，綜其全部罪刑之結果而為比較之情形，
    其既非屬法律適用之情形，即無與之綜合比較之適用〕。
五、末查，被告以如附表一至五所載註記「冒標」「宣稱倒會」
    之互助會員名義偽造之標單各1紙，雖係被告所有供本件犯
    罪所用之物，但未據扣案，且經被告於開標後予以丟棄，業
    據被告供承在卷，應已滅失而無從尋得，為免徒生執行之困
    難，爰不予宣告沒收。至該偽造標單上偽造之署押，因該標
    單已滅失亦隨之不存在，自無從依刑法第219條之規定宣告
    沒收，俱併此敘明。
六、依刑事訴訟法第452條、第273條之1第1項、第299條第1項前
    段、第310條之2、第454條第1項，刑法第2條第1項前段、第
    216條、第210條、第220條第1項、第339條第1項、第55條前
    段、（修正前，下同）第56條、第55條後段、第41條第1項
    前段，刑法施行法第1條之1，修正前罰金罰鍰提高標準條例
    第2條，現行法規所定貨幣單位折算新台幣條例第2條，中華
    民國96年罪犯減刑條例第2條第1項第3款、第7條、第9條，
    判決如主文。
七、如不服本判決，應於收受送達後10日內向本院提出上訴書狀
    （應敘述具體理由並附繕本）。上訴書狀如未敘述理由，應
    於上訴期間屆滿後20日內補提理由書於本院。
本案經檢察官戊○○到庭執行職務。
中    華    民    國    97    年     4    月    30    日
                  臺灣臺中地方法院刑事第五庭
                      法  官  吳崇道
以上正本證明與原本無異。
                      書記官  黃舜民
中    華    民    國    97    年     4    月    30    日
附錄本案論罪科刑法條
刑法第216條：
行使第210條至第215條之文書者，依偽造、變造文書或登載不實
事項或使登載不實事項之規定處斷。
刑法第210條：
偽造、變造私文書，足以生損害於公眾或他人者，處5 年以下有
期徒刑。
第220條第1項：
在紙上或物品上之文字、符號、圖畫、照像，依習慣或特約，足
以為表示其用意之證明者，關於本章及本章以外各罪，以文書論
。
刑法第339條：
意圖為自己或第三人不法之所有，以詐術使人將本人或第三人之
物交付者，處5年以下有期徒刑、拘役或科或併科1千元以下罰金
。
以前項方法得財產上不法之利益或使第三人得之者，亦同。
前二項之未遂犯罰之。


司法院資訊處製作；財團法人民間司法改革基金會備份。
